【裁判字號】    98,上訴,1117
【裁判日期】    980728
【裁判案由】    違反毒品危害防制條例
【裁判全文】
臺灣高等法院臺中分院刑事判決        98年度上訴字第1117號
上  訴  人
即  被  告  乙○○
                    5
上列上訴人因違反毒品危害防制條例案件，不服臺灣臺中地方法
院98年度訴字第92號中華民國98年4 月15日第一審判決（起訴案
號：臺灣臺中地方法院檢察署97年度毒偵字第5598號），提起上
訴，本院判決如下：
    主  文
原判決撤銷。
乙○○施用第一級毒品，累犯，處有期徒刑陸月，如易科罰金以
新臺幣壹仟元折算壹日。又施用第二級毒品，累犯，處有期徒刑
肆月，如易科罰金以新臺幣壹仟元折算壹日，扣案之甲基安非他
命貳包（驗餘淨重分別為零點玖捌柒公克、零點伍伍零公克
）沒收銷燬之；應執行有期徒刑捌月，如易科罰金以新臺幣壹仟
元折算壹日，扣案之甲基安非他命貳包（驗餘淨重分別為零點玖
捌柒公克、零點伍伍零公克）沒收銷燬之。
    事  實
一、乙○○前曾因於民國87年6 月間施用第一級毒品海洛因、第
    二級毒品甲基安非他命案件，經裁定送觀察、勒戒後，因認
    無繼續施用毒品之傾向，經臺灣臺中地方法院檢察署檢察官
    於87年8月31日，以87年度偵字第15020號、第17458 號為不
    起訴處分確定。又於92年4 月間因施用第一級、第二級毒品
    案件，經裁定送觀察、勒戒後，因認有繼續施用毒品之傾向
    ，而經臺灣臺中地方法院檢察署檢察官提起公訴，並聲請強
    制戒治，而於92年6月5日強制戒治期滿釋放，刑事部分並經
    臺灣臺中地方法院於92年7 月29日，以92年度訴字第1491號
    判處有期徒刑10月及6月，並定應執行有期徒刑1年2 月確定
    ，而於96年1月11日縮短刑期假釋付保護管束出監，於96年4
    月12日假釋付保護管束期滿未經撤銷，視為已執行完畢。詎
    仍未戒除吸食毒品之惡習，基於施用第二級毒品甲基安非他
    命之犯意，於97年10月29日上午某時，在其位於臺中市○區
    ○○○路一段300 號14樓之15之住處，以將甲基安非他命置
    於玻璃球吸食器內燒烤以吸食煙霧之方式，施用第二級毒品
    甲基安非他命（起訴書誤載為安非他命）1 次；另基於施用
    第一級毒品海洛因之犯意，於97年10月30日上午7 時45分許
    為警採尿前回溯5 日內之某時，在不詳處所，以不詳方式，
    施用第一級毒品海洛因1 次。嗣乙○○因另案懲治走私條例
    案件，為警於97年10 月30日凌晨1時30分許，在雲林縣古坑
    鄉○○道三號高速公路古坑收費站附近查獲乙○○，經乙○
    ○同意帶同警方至其上開住處搜索，並扣得乙○○所有，供
    其施用之甲基安非他命2包（驗餘淨重分別為0.9837公克、0
    .5350 公克），乙○○乃在有偵查權之機關未發覺其上開施
    用第一、二級毒品犯罪前，主動向執行搜索之警員承認有施
    用第一、二級毒品惡習之情事，願意接受法院裁判而自首，
    並同意接受採尿送驗呈嗎啡及甲基安非他命陽性反應，而查
    悉上情。
二、案經臺中市警察局移送臺灣臺中地方法院檢察署檢察官偵查
    起訴。
    理    由
壹、證據能力部分
    按被告以外之人（包括證人、鑑定人、告訴人、被害人及共
    同被告等）於審判外之陳述雖不符刑事訴訟法第159條之1至
    之4等4條之規定，而經當事人於審判程序同意作為證據，法
    院審酌該言詞陳述或書面陳述作成時之情況，認為適當者，
    亦得為證據；當事人、代理人或辯護人於法院調查證據時，
    知有刑事訴訟法第159條第1項不得為證據之情形，而未於言
    詞辯論終結前聲明異議者，視為有前項之同意，同法第 159
    條之5 定有明文。立法意旨在於傳聞證據未經當事人之反對
    詰問予以核實，原則上先予排除。惟若當事人已放棄反對詰
    問權，於審判程序中表明同意該等傳聞證據可作為證據；或
    於言詞辯論終結前未聲明異議，基於尊重當事人對傳聞證據
    之處分權，及證據資料愈豐富，愈有助於真實發見之理念，
    且強化言詞辯論主義，使訴訟程序得以順暢進行，上開傳聞
    證據亦均具有證據能力。查檢察官、上訴人即被告（下稱被
    告）乙○○對於本案卷內相關證人之證述、文書卷證資料，
    並未就有合於刑事訴訟法第159條第1項不得為證據之情形於
    本院言詞辯論終結前聲明異議，且上述證人之證述、文書卷
    證資料亦經本院於審理期日逐一提示、朗讀，並告以要旨，
    本院復審酌相關證人證述筆錄製成、文書卷證資料取得，並
    無證據顯示有何違背程序規定情事，依據上述之說明，均應
    具有證據能力。
貳、實體部分：
一、被告上揭施用第一級毒品海洛因及第二級毒品甲基安非他命
    之事實，業據被告於本院審理時坦承不諱，並有甲基安非他
    命2包（驗餘淨重分別為0.9837公克、0.5350 公克）扣案足
    證。又被告經警於查獲當日即97年10月30日上午7 時45分許
    所採之尿液送驗結果，係呈嗎啡及甲基安非他命陽性反應，
    此有中山醫學大學附設醫院檢驗科藥物檢測中心97年11月13
    日出具之尿液檢驗報告1 份存卷可證（97年度毒偵字第5598
    號卷第26頁）。另扣案之結晶物2 包，確實含有甲基安非他
    命成分，驗餘淨重分別為0.9837公克及0.5350公克，亦有行
    政院衛生署草屯療養院草療鑑字第0971100017號鑑定書1 份
    在卷足據（97年度毒偵字第5598號卷第22頁），足認被告自
    白核與事實相符，堪可採為論罪科刑之依據。又按『毒品危
    害防制條例於民國92年7月9日修正公布，自93年1月9日施行
    ，其中第20條、第23條將施用毒品之刑事處遇程式，區分為
    「初犯」及「5年內再犯」、「5年後再犯」。依其立法理由
    之說明：「初犯」，經觀察、勒戒或強制戒治後，應為不起
    訴處分或不付審理之裁定；經觀察、勒戒或強制戒治執行完
    畢釋放後，「5 年內再犯」者，因其再犯率甚高，原實施之
    觀察、勒戒及強制戒治既已無法收其實效，爰依法追訴或裁
    定交付審理。至於經觀察、勒戒或強制戒治執行完畢釋放後
    ，「5 年後再犯」者，前所實施之觀察、勒戒或強制戒治已
    足以遮斷其施用毒品之毒癮，為期自新及協助其斷除毒癮，
    仍適用「初犯」規定，先經觀察、勒戒或強制戒治之程式。
    從而依修正後之規定，僅限於「初犯」及「5 年後再犯」二
    種情形，始應先經觀察、勒戒或強制戒治程式。倘被告於 5
    年內已再犯，經依法追訴處罰，縱其第3次（或第3次以上）
    再度施用毒品之時間，在初犯經觀察、勒戒或強制戒治執行
    完畢釋放5年以後，已不合於「5年後再犯」之規定，且因已
    於「5 年內再犯」，顯見其再犯率甚高，原實施觀察、勒戒
    或強制戒治，已無法收其實效，即應依該條例第10條處罰。
    』（最高法院95年第7 次刑事庭會議決議意旨參考）。本件
    被告前曾因施用毒品案件，經送執行觀察、勒戒後，因認無
    繼續施用毒品之傾向，經臺灣臺中地方法院檢察署檢察官於
    87年8月31日，以87年度偵字第15020號、第17458 號為不起
    訴處分確定，又於92年4 月間因施用毒品案件，經裁定送觀
    察、勒戒後，因認有繼續施用毒品之傾向，而經臺灣臺中地
    方法院檢察署檢察官提起公訴，並聲請強制戒治，而於92年
    6月5日強制戒治期滿釋放，刑事部分並經原審於92年7 月29
    日，以92年度訴字第1491號判處有期徒刑10月及6 月，並定
    應執行有期徒刑1年2月確定，而於96年1 月11日縮短刑期假
    釋付保護管束出監，於96年4 月12日假釋付保護管束期滿未
    經撤銷，視為已執行完畢，有臺灣臺中地方法院檢察署刑案
    資料查註紀錄表及臺灣高等法院被告前案紀錄表在卷足憑，
    是被告於初犯經觀察、勒戒執行完畢釋放後，已於「5 年內
    再犯」施用第一級毒品及施用第二級毒品罪，經依法追訴處
    罰，縱其本案再度施用第一、二級毒品之時間，在初犯經觀
    察、勒戒執行完畢釋放5 年以後，亦已不合於毒品危害防制
    條例第30條第3項「5年後再犯」之規定，依前揭說明，本案
    公訴人依毒品危害防制條例第23條第2 項之規定予以起訴，
    程序上並無不合。從而，本件事證明確，被告犯行堪以認定
    ，應予依法論罪科刑。
二、查海洛因及甲基安非他命分屬毒品危害防制條例第2條第2項
    第1款所規定之第一級毒品及同條項第2款所規定之第二級毒
    品，均不得非法施用。核被告所為，分別係犯毒品危害防制
    條例第10條第1項之施用第一級毒品罪及同條第2項之施用第
    二級毒品罪。被告施用第一級毒品海洛因及第二級毒品安非
    他命前後分別持有第一級、第二級毒品之低度行為，應分別
    為其施用第一級、第二級毒品之高度行為所吸收，均不另論
    罪。被告所犯上開二罪間，犯意各別，行為互殊，犯罪構成
    要件不同，應分論併罰。又被告有如犯罪事實欄所載之犯罪
    及執行完畢紀錄等情，已如前述，其於有期徒刑執行完畢後
    5 年內故意再犯本件有期徒刑以上之二罪，均為累犯，各應
    依刑法第47條第1 項規定加重其刑。另被告係因另案懲治走
    私條例案件，為警於97年10月30日凌晨1 時30分許，在雲林
    縣古坑鄉○○道三號高速公路古坑收費站附近查獲，被告乃
    在有偵查權之機關未發覺其上開施用第一、二級毒品犯罪前
    ，主動向執行搜索之警員承認有施用第一、二級毒品惡習之
    情事乙節，已據證人即警員甲○○於本院98年6 月30日審理
    時結屬實，足見被告係於未發覺本件施用毒品犯罪前主動坦
    承犯行而接受裁判，符合刑法第62條自首之規定，爰依該規
    定減輕其刑。被告既同有上開刑之加重及減輕事由，應依刑
    法第71條第1項規定，先加後減之。
三、原審認被告罪刑明確予以論科，固非無見，惟查(一)被告在有
    偵查犯罪職權之機關或個人發覺其犯罪前主動向承辦警員自
    首上開施用第一級毒品海洛因犯行，已見前述，原審卻未加
    審酌，尚有未合。被告上訴意旨指摘及此，為有理由，應由
    本院將原判決撤銷改判。爰審酌被告前經觀察、勒戒及強制
    戒治後猶再次施用毒品，實屬非是，惟念及施用毒品係戕害
    其自己身心之行為，且其犯罪後業已坦承部分事實不諱等一
    切情狀，分別量處如主文第二項所示之刑；且按依司法院大
    法官會議於98年6月19日公布之釋字第662號解釋：「中華民
    國94年2月2日修正公布之現行刑法第41條第2 項，關於數罪
    併罰，數宣告刑均得易科罰金，而定應執行之刑逾6 個月者
    ，排除適用同條第1 項得易科罰金之規定部分，與憲法第23
    條規定有違，並與本院釋字第366 號解釋意旨不符，應自本
    解釋公布之日起失其效力。」，則對於數罪併罰，數宣告刑
    均得易科罰金，而定應執行之刑超過6 個月之案件，依上開
    兩號解釋意旨，仍得易科罰金，是以，另就被告所犯之各罪
    ，各定其易科罰金之折算標準，再定其應執行之刑，且諭知
    易科罰金之折算標準如主文所示。
四、扣案之甲基安非他命2包（驗餘淨重分別為0.9837公克、0.5
    350公克），係屬毒品危害防制條例第2條所管制之第二級毒
    品，爰依同條例第18條第1 項前段之規定，沒收銷燬之。包
    裝毒品之包裝袋，因已與毒品相互結合而難以析離，故均一
    併予以宣告沒收銷燬之。另因檢驗所耗用之上開毒品既已滅
    失，不另為沒收銷燬之諭知，附此敘明。
據上論結，應依刑事訴訟法第369 條第1 項前段、第364 條、第
299條第1項前段，毒品危害防制條例第10條第1項、第2項、第20
條第3項、第18條第1項前段，刑法第11條、第47條第1 項、第62
條前段、第51條第5款、第41條第1項前段，司法院大法官會議釋
字第366號解釋、第662號解釋，刑法施行法第1條之1、第2 項前
段，判決如主文。
本案經檢察官丙○○到庭執行職務。
中    華    民    國    98    年     7    月    28    日
            刑事第五庭  審判長法  官  趙  春  碧
                              法  官  賴  恭  利
                              法  官  何  秀  燕
以上正本證明與原本無異。
施用第一級毒品部分得上訴。
施用第二級毒品部分不得上訴。
如不服本判決應於收受送達後十日內向本院提出上訴書狀，其未
敘述上訴理由者，並得於提起上訴後十日內向本院補提理由書（
均須按他造當事人之人數附繕本）「切勿逕送上級法院」。
                              書記官  郭  振  祥
中    華    民    國    98    年    7     月    28    日


司法院資訊處製作；財團法人民間司法改革基金會備份。
